ACORDAO-COMPLETO-2357775

ACÓRDÃO 5931/2019 ATA 25/2019 - PRIMEIRA CÂMARA

VISTOS, relatados e discutidos estes autos que tratam de atos de concessão de aposentadoria emitidos pelo então Ministério do Planejamento, Desenvolvimento e Gestão (atual Ministério da Economia) ;
ACORDAM os Ministros do Tribunal de Contas da União, reunidos em Sessão da 1ª Câmara, nos termos dos arts. 71, inciso III, da Constituição Federal, 1º, inciso V, e 39, inciso II, da Lei 8.443/1992 e 260, §§ 1º e 5º, do RITCU e ante as razões expostas pelo Relator, em:
9.1. considerar legais e conceder o registro aos atos de concessão de aposentadoria emitidos em favor de Mario Capp Filho (XXX.853.586-XX) e Paulo Júlio Ferreira (XXX.281.501-XX) ;
9.2. considerar prejudicado, por perda de objeto, o exame de mérito do ato de concessão de aposentadoria (alteração tipo 1) registrado no Sisac sob o número 10805605-04-2005-000059-5, emitido em favor de José Davi Sobrinho (XXX.768.451-XX) ; 
9.3 considerar ilegais e recusar registro aos atos de concessão de aposentadoria emitidos em favor de Gabriel de Oliveira Campos (XXX.755.201-XX) e Maria da Conceição de Oliveira Santiago (XXX.366.031-XX) ;
9.3.1 dispensar a devolução dos valores indevidamente recebidos até a data da ciência pelo Ministério da Economia, do presente acórdão, com base no Enunciado 106 da Súmula da Jurisprudência do TCU;
9.3.2 determinar ao Ministério da Economia, com base no art. 45 da Lei 8.443/1992, que:
9.3.2.1 faça cessar os pagamentos decorrentes dos atos impugnados, comunicando ao TCU, no prazo de quinze dias, as providências adotadas, nos termos dos arts. 262, caput, do Regimento Interno do TCU, 8º, caput, da Resolução-TCU 206/2007 e 19, caput, da Instrução Normativa-TCU 78/2018;
9.3.2.2 esclareça aos Srs. Gabriel de Oliveira Campos e Maria da Conceição de Oliveira Santiago que eles poderão optar por uma das seguintes alternativas:
9.3.2.2.1 retornar à atividade para completar os requisitos temporais das respectivas aposentadorias, as quais deverão fundamentar-se nas regras vigentes no momento da nova concessão;
9.3.2.2.2 recolher, de forma indenizada, as contribuições relativas aos períodos de atividade rural averbados, podendo, assim, permanecer aposentados nos termos em que os respectivos benefícios foram deferidos, consoante o Enunciado 268 da Súmula da Jurisprudência do TCU; ou
9.3.2.2.3 requerer nova aposentadoria, com fundamento no art. 40, § 1º, inciso III, alínea “b”, da CF/1988, com proventos calculados pela média das remunerações, proporcionais ao tempo de contribuição (Gabriel de Oliveira Campos - 25/35 e Maria da Conceição de Oliveira Santiago – 21/30) .
9.3.2.3 caso os interessados cujos atos foram impugnados comprovem o recolhimento das contribuições referentes aos períodos rurais ou optem por requerer aposentadoria fundamentada no art. 40, § 1º, inciso III, alínea “b”, da CF/1988, emita novos atos de aposentadoria, submetendo-os ao TCU, no prazo de trinta dias, consoante os arts. 262, § 2º, do Regimento Interno do TCU e 19, § 3º, da Instrução Normativa TCU 78/2018;
9.3.2.4 comunique aos interessados o teor desta decisão, alertando-os de que o efeito suspensivo proveniente da interposição de eventuais recursos não os eximem da devolução dos valores percebidos indevidamente após as respectivas notificações, caso os recursos não sejam providos;
9.3.2.5 no prazo de 30 (trinta) dias, contados da ciência desta decisão, envie a este Tribunal documentos comprobatórios de que os interessados estão cientes da presente deliberação;
9.4. determinar à Secretaria de Fiscalização de Pessoal que monitore o cumprimento das determinações especificadas no item 9.3.2 (e subitens) deste acórdão.

Atos de concessão de aposentadoria emitidos pelo então Ministério do Planejamento, Desenvolvimento e Gestão. Apreciação para fins de registro.

Primeira Câmara

Ministério da Economia.

3. Interessados: Gabriel de Oliveira Campos (XXX.755.201-XX); José Davi Sobrinho (XXX.768.451-XX); Maria da Conceição de Oliveira Santiago (XXX.366.031-XX); Mario Capp Filho (XXX.853.586-XX); Paulo Júlio Ferreira (XXX.281.501-XX).

13.1. Ministros presentes: Walton Alencar Rodrigues (Presidente), Benjamin Zymler, Bruno Dantas e Vital do Rêgo (Relator).
13.2. Ministro-Substituto presente: Augusto Sherman Cavalcanti.

Gabriel de Oliveira Campos

VITAL DO RÊGO

Adoto como relatório, com os devidos ajustes de forma, a instrução de peça 25, elaborada no âmbito da Secretaria de Fiscalização de Pessoal, com a qual, se manifestou de acordo, o corpo gerencial daquela unidade técnica especializada (peça 26) , a seguir transcrita:
INTRODUÇÃO
1.	Trata-se de atos de concessão de aposentadoria de Gabriel de Oliveira Campos (inicial) , José Davi Sobrinho (alteração) , Maria da Conceição de Oliveira Santiago (inicial) , Mario Capp Filho (inicial) e Paulo Júlio Ferreira (inicial e alteração) , ex-servidores do Ministério da Economia (extinto Ministério do Planejamento, Desenvolvimento e Gestão) .
2.	Os atos foram submetidos, para fim de registro, à apreciação do Tribunal de Contas da União (TCU) , de acordo com o art. 71, inciso III, da Constituição Federal. O cadastramento e a disponibilização ao TCU ocorreram por intermédio do Sistema de Apreciação e Registro de Atos de Admissão e Concessões (Sisac) , na forma dos arts. 2º, caput e incisos I a VI, e 4º, caput, da Instrução Normativa - TCU 78/2018.
HISTÓRICO
3.	Destaque-se, inicialmente, que o ato inicial de José Davi Sobrinho (número de controle 10805605-04-2005-000016-1) foi julgado legal pelo Acórdão 2663/2006-TCU-Segunda Câmara, de relatoria do Ministro Benjamin Zymler e data de sessão 26/9/2006. Tal ato discriminou a averbação de 3 anos, 11 meses e 4 dias de tempo de serviço rural.
4.	Quanto aos atos Sisac autuados no presente processo, identificou-se a averbação de tempo de serviço rural para todos os interessados. Pelo ato de Gabriel de Oliveira Campos foram averbados 5 anos, 1 mês e 4 dias; para José Davi Sobrinho, 3 anos, 11 meses e 4 dias; para Maria da Conceição de Oliveira Santiago, 4 anos, 1 mês e 2 dias; para Mario Capp Filho, 7 anos, 11 meses e 4 dias; e para Paulo Júlio Ferreira, 7 anos, 3 meses e 12 dias.
5.	Considerando que as averbações de tempo de serviço rural só seriam regulares em caso de recolhimento das respectivas contribuições previdenciárias, além do fato de que os atos de concessão deram entrada neste Tribunal há mais de cinco anos, fez-se necessário oportunizar o contraditório e a ampla defesa dos interessados – com exceção de Paulo Júlio Ferreira – nos termos do Acórdão 587/2011-TCU-Plenário, da relatoria do Ministro Valmir Campelo, conforme oitivas acostadas às peças 2-5. 
6.	Devidamente notificados, consoante peças 8-10, os interessados apresentaram suas defesas, que foram juntadas como peças 11-12 e 14-15.
7.	Quanto a Paulo Júlio Ferreira, a análise preliminar de seu ato de alteração indicou que a exclusão do período rurícola não teria impacto em sua concessão. Logo, não foi encaminhada oitiva a este ex-servidor.
EXAME TÉCNICO
Ato 10805605-04-2005-000059-5 (alteração) de José Davi Sobrinho
8.	Conforme exposto anteriormente, identificou-se a averbação de tempo de serviço rural (3 anos, 11 meses e 4 dias) no ato do interessado. Consultando-se seu contracheque (peça 16) , verificou-se que os quintos incluídos pelo ato de alteração já não estão mais sendo pagos.
9.	Em relação à averbação do período rurícola, o Tribunal já pacificou sua jurisprudência em 29/2/2012, por meio do Acórdão 414/2012-TCU-Plenário, de relatoria do Ministro Augusto Nardes, que aprovou o Enunciado 268 da Súmula da Jurisprudência do TCU nos seguintes termos:
O tempo de atividade rural somente poderá ser averbado para fins de aposentadoria no serviço público se recolhidas as respectivas contribuições previdenciárias na época própria ou, posteriormente, de forma indenizada.
10.	 Consultando-se os autos e o ato Sisac não há evidências de que o recolhimento citado tenha sido efetuado.
11.	 Contudo, o ato inicial do inativo (número de controle 10805605-04-2005-000016-1) , julgado legal pelo Acórdão 2663/2006-TCU-Segunda Câmara de 26/9/2006, já discriminava a averbação do tempo de serviço rural em questão. 
12.	 Nesse diapasão, considerando que se passaram mais de cinco anos entre o julgamento pela legalidade do ato inicial, contendo a averbação de tempo rural, e a presente análise, não cabe ao Tribunal julgar ilegal o ato de alteração quanto à esta averbação devido à preclusão da matéria. Tal entendimento ampara-se tanto no art. 278 do Código de Processo Civil (CPC) , Lei 13.105/2015, quanto em jurisprudência desta Egrégia Corte (exemplo de precedente Acórdão 7188/2017-TCU-Segunda Câmara, de relatoria do Ministro Vital do Rêgo) .
13. Assim, não identificadas irregularidades adicionais, cabe proposta de julgamento pela legalidade do ato e concessão de seu registro.
Ato 10805605-04-2001-000004-7 (inicial) de Maria da Conceição de Oliveira Santiago
14.	 Conforme exposto anteriormente, identificou-se a averbação de tempo de serviço rural (4 anos, 1 mês e 2 dias) no ato da interessada. 
15.	 Consoante o exposto no parágrafo 9, tal período somente pode ser averbado após o recolhimento da respectiva contribuição previdenciária.
16.	 Consultando-se os autos e o ato Sisac não há evidências de que o recolhimento citado tenha sido efetuado.
Resposta à oitiva
17.	 Em sua defesa (peça 11) , a interessada argumenta que à época da emissão de sua Certidão de tempo de serviço rural (27/2/96) o recolhimento da contribuição previdenciária sobre tal período não era exigido, e, portanto, seria indevida a cobrança retroativa de tal pagamento. 
18.	 Quanto ao tema, destaque-se que a obrigatoriedade do recolhimento da contribuição previdenciária deriva da própria Constituição Federal, em seu artigo 202, §2º, na redação original, ou o atual artigo 201, §9º. Tal circunstância tem sido reiteradamente afirmada tanto pelo STF (MS 33.482/DF) quanto pelo TCU (Acórdão 4216/2017-TCU-Primeira Câmara, de relatoria do Ministro Benjamin Zymler) .
19.	 Considerando que a vigência da aposentadoria da ex-servidora é posterior à edição da CF88 (mais precisamente 30/6/2000) , o recolhimento de contribuição previdenciária já era requisito necessário para a averbação de tempo rural quando de sua aposentação. Assim, seu argumento não merece prosperar.
20.	 Logo, seu ato merece proposta de julgamento pela ilegalidade e recusa de seu registro.
21.	 Excluindo-se o tempo rural, restam à inativa 21 anos, 5 meses e 19 dias de tempo de serviço averbados – insuficientes para continuar aposentada. Logo, cabe à interessada retornar à atividade até cumprir a data de aposentadoria compulsória ou recolher a contribuição previdenciária sobre o período rurícola, de forma indenizada, para que sua aposentadoria possa prosperar nos moldes em que foi concedida.
Atos 10805605-04-1998-000001-6 (inicial) e 10805605-04-2011-000025-1 (alteração) de Paulo Júlio Ferreira
22.	 Ressalte-se, inicialmente, que a única alteração trazida pelo ato Sisac 10805605-04-2011-000025-1 foi a inclusão da vantagem do art. 190 da Lei 8.112/90 nos proventos do interessado de maneira a integralizá-los. Assim, os atos serão analisados conjuntamente.
23.	 Conforma exposto anteriormente, identificou-se a averbação de 7 anos, 3 meses e 12 dias de tempo de serviço rural nos atos do inativo.
24.	 Consoante o exposto no parágrafo 9, tal período somente pode ser averbado após o recolhimento da respectiva contribuição previdenciária.
25.	 Consultando-se os autos e o ato Sisac não há evidências de que o recolhimento citado tenha sido efetuado.
26.	 Com a exclusão do período rurícola, restariam ao inativo 25 anos e 20 dias de tempo de serviço total. Em seu caso, a contagem do período entre sua concessão (29/12/94) e a EC 20/98, nos termos da Súmula TCU 74, resultaria em um tempo de serviço total de 29 anos e 7 dias – ainda insuficientes para que continue aposentado.
27.	 Entretanto, considerando a alteração trazida pelo ato Sisac 10805605-04-2011-000025-1, ou seja, a inclusão da vantagem do art. 190 da Lei 8.112/90, referente à invalidez causada por acometimento de doença grave, contagiosa ou incurável, o ex-servidor possui direito aos proventos integrais que já recebe, nos moldes concedidos por este ato de alteração. 
28.	 Assim, o eventual julgamento pela ilegalidade dos atos, com determinação para cadastramento de nova concessão, não teria o condão de alterar os proventos do interessado ou a situação fática posta. 
29.	 Nesse contexto, propõe-se que os atos sejam julgados pela legalidade, com a ressalva de que o interessado foi acometido por doença grave, contagiosa ou incurável e tem direito à percepção de proventos integrais.
Ato 10805605-04-2002-000091-0 (inicial) de Mario Capp Filho
30. Conforme exposto anteriormente, identificou-se a averbação de tempo de serviço rural (7 anos, 11 meses e 4 dias) no ato do interessado. 
31.	 Consoante o exposto no parágrafo 9, tal período somente pode ser averbado após o recolhimento da respectiva contribuição previdenciária.
Resposta à oitiva
32.	 Em sua defesa (peça 15) , o inativo informou que aderiu ao Programa Especial de Regularização Tributária para Débitos Previdenciários em 27/10/17 de forma a recolher a contribuição em questão de forma parcelada.
33.	 O interessado juntou o recibo de adesão ao parcelamento supracitado (peça 15, p. 7) , bem como os comprovantes de pagamento das primeiras parcelas (peça 15, p. 10-12) .
34.	 Em consulta ao sítio eletrônico da Receita Federal (peça 17) foi possível emitir a Certidão Negativa de Débitos do ex-servidor, comprovando sua regularidade junto ao fisco.
35.	 Assim, seu ato merece julgamento pela legalidade e concessão de seu registro.
Ato 10805605-04-1998-000026-2 (inicial) de Gabriel de Oliveira Campos
36.	 Conforme exposto anteriormente, identificou-se a averbação de tempo de serviço rural (5 anos, 1 mês e 4 dias) no ato do interessado. 
37.	 Consoante o exposto no parágrafo 9, tal período somente pode ser averbado após o recolhimento da respectiva contribuição previdenciária.
38.	 Consultando-se os autos e o ato Sisac não há evidências de que o recolhimento citado tenha sido efetuado.
Resposta à oitiva
39.	 Em sua defesa (peça 12) , o interessado apresentou cópia de seu processo de emissão de Certidão de Tempo de Serviço junto ao INSS contendo a Certidão de averbação do período rurícola (peça 12, p. 18) .
40.	 Frise-se que a emissão dessa Certidão não é suficiente para a contagem recíproca de tempo de serviço. Tal averbação só é possível com o recolhimento da contribuição previdenciária sobre esse período. Esse entendimento já se encontrado pacificado tanto neste Tribunal (Súmula 268) , como no STJ (Tema 609) e STF (MS 34695/DF, RE 630470/DF, MS 33482/DF entre outros) . 
41.	 Dessa forma, o argumento não merece prosperar, cabendo proposta de julgamento pela ilegalidade do ato e recusa de seu registro.
42.	 Excluindo-se o período rurícola, restam ao interessado 25 anos e 6 meses de tempo de serviço – insuficientes para que continue aposentado. Logo, cabe ao inativo retornar à atividade para cumprir tempo suficiente para sua inativação ou recolher a contribuição previdenciária sobre o período rurícola, de forma indenizada, para que sua aposentadoria possa prosperar nos moldes em que foi concedida.
CONCLUSÃO 
43.	 Tendo em vista a preclusão da possibilidade de exigência da contribuição previdenciária sobre o período rurícola no ato de José Davi Sobrinho; o recolhimento desta contribuição por parte de Mario Capp Filho; e o acometimento por doença grave, contagiosa ou incurável pelo inativo Paulo Julio Ferreira, seus atos merecem proposta de julgamento pela legalidade e concessão de seu registro.
44.	 Quanto aos atos de Maria da Conceição de Oliveira Santiago e Gabriel de Oliveira Campos, devido a averbação de tempo de serviço rural sem a respectiva contribuição previdenciária, conclui-se que merecem proposta de julgamento pela ilegalidade e recusa de seus registros. Ambos devem retornar à atividade – no caso da primeira, até a aposentadoria compulsória e, no caso do segundo, até completar tempo suficiente para a inativação. Alternativamente, podem recolher a contribuição previdenciária, de forma indenizada, sobre o tempo rural averbado, e manter suas concessões nos moldes em que foram concedidas.
PROPOSTA DE ENCAMINHAMENTO
45.	 Ante o exposto, e de conformidade com o preceituado no artigo 71, inciso III, da Constituição Federal c/c os arts. 1º, inciso V, e 39, inciso II, da Lei 8.443/92 e os artigos 1º, inciso VIII, e 260, §§1º e 4º, do Regimento Interno do TCU, propõe-se:
	a) considerar LEGAIS e conceder o registro dos atos de José Davi Sobrinho (CPF: XXX.768.451-XX) , Mario Capp Filho (CPF: XXX.853.586-XX) e Paulo Julio Ferreira (CPF: XXX.281.501-XX) – os atos deste último com a ressalva de que o interessado foi acometido por doença grave, contagiosa ou incurável e tem direito à percepção de proventos integrais;
	b) considerar ILEGAIS e recusar o registro dos atos de Gabriel de Oliveira Campos (CPF: XXX.755.201-XX) e Maria da Conceição de Oliveira Santiago (CPF: XXX.366.031-XX) ;
	c) dispensar a devolução dos valores indevidamente recebidos até a data da ciência pelo Ministério da Economia (extinto Ministério do Planejamento, Desenvolvimento e Gestão) do Acórdão que vier a ser proferido, com base no Enunciado 106 da Súmula da Jurisprudência do TCU;
	d) determinar ao Ministério da Economia (extinto Ministério do Planejamento, Desenvolvimento e Gestão) , com fundamento no art. 45 da Lei 8.443/1992, que:
	d.1) esclareça aos interessados citados no item “b” que suas aposentadorias poderão prosperar, nos moldes em que foram concedidas, mediante o recolhimento da contribuição, de forma indenizada, sobre os períodos de atividade rural averbados, nos termos do Enunciado 268 da Súmula da Jurisprudência do TCU;
	d.2) informe ao ex-servidor Gabriel de Oliveira Campos que, em caso de não recolhimento da contribuição citada em d.1, faz-se necessário retornar à atividade para completar o tempo de serviço necessário para a inativação;
	d.3) comunique à ex-servidora Maria da Conceição de Oliveira Santiago que, em caso de não recolhimento da contribuição citada em d.1, faz-se necessário retornar à atividade até completar idade limite de aposentadoria compulsória;
	d.4) caso se comprove o recolhimento das contribuições por parte dos interessados citados no item “b”, nos termos do Enunciado 268 da Súmula da Jurisprudência do TCU, cadastre novos atos de aposentadoria, nos termos do artigo 262, § 2o, do Regimento Interno do TCU, c/c artigo 19, § 3º, da Instrução Normativa TCU 78/2018;
	d.5) informe aos ex-servidores citados no item “b” o teor do Acórdão que vier a ser prolatado, encaminhando ao TCU, no prazo de trinta dias, comprovante da data de ciência pelos inativos, nos termos do art. 4º, § 3º, da Resolução-TCU 170/2004, alertando-os de que o efeito suspensivo proveniente de eventual interposição de recurso junto ao TCU não os exime da devolução dos valores indevidamente percebidos após a notificação, em caso de não provimento desse recurso.
O Ministério Público, representado nos autos pelo Procurador Dr. Rodrigo Medeiros de Lima, manifestou-se de acordo com a proposição da unidade técnica (peça 27) .
É o Relatório.

Bruno Pereira Nascimento (OAB/DF 26.898).

Procurador Rodrigo Medeiros de Lima.

APOSENTADORIA. AVERBAÇÃO DE TEMPO DE SERVIÇO RURAL PARA FINS DE INATIVAÇÃO NO REGIME ESTATUTÁRIO. NÃO COMPROVAÇÃO DO RECOLHIMENTO DAS RESPECTIVAS CONTRIBUIÇÕES PREVIDENCIÁRIAS. OITIVA. ILEGALIDADE. NEGATIVA DE REGISTRO. DETERMINAÇÕES.

APOSENTADORIA (APOS)

Secretaria de Fiscalização de Pessoal (Sefip).

Apreciam-se, nesta oportunidade, atos de concessão de aposentadoria, emitidos pelo então Ministério do Planejamento, Desenvolvimento e Gestão em favor dos Srs.  Gabriel de Oliveira Campos, José Davi Sobrinho, Maria da Conceição de Oliveira Santiago, Mario Capp Filho e Paulo Júlio Ferreira. Nos referidos atos, verificou-se, como indício de irregularidade, a averbação de tempo rural, desacompanhado das contribuições previdenciárias devidas, consoante a seguir discriminado:
	Nome
	Idade
	Proporção deferida com o tempo rural
	Tempo rural averbado
	Tempo válido remanescente (descontado o tempo rural) 

	Gabriel de Oliveira Campos
Vigência da Aposentadoria: 19/6/1998
	Na aposentadoria: 46
Atual: 67
	30/35
	05a 01m 04d
	25a e 6m 

	José Davi Sobrinho
Vigência da Aposentadoria: 29/12/1994
	Na aposentadoria: 44
Atual:69
	Integral
	03a 11m 04d
	31a e 5m

	Maria da Conceição de Oliveira Santiago
Vigência da Aposentadoria: 30/06/2000
	Na aposentadoria: 50
Atual: 69
	25/30
	04a 01m 02d
	21a 5m e 19d

	Mario Capp Filho
Vigência da Aposentadoria: 12/06/1996
	Na aposentadoria: 46
Atual: 69
	33/35
	07a 11m 04d
	25a 7m e 19d

	Paulo Júlio Ferreira
Vigência da Aposentadoria: 29/12/1994
	Na aposentadoria: 44
Atual: 68
	Integral
	07a 03m 12d
	25a e 20d

Ao identificar os indícios apontados e tendo em vista o transcurso, para todos os atos, de lapso temporal superior a 5 anos entre a disponibilização ao TCU e a análise por esta Corte de Contas, nos termos do Acórdão 587/2011-TCU-Plenário, a Sefip oportunizou aos interessados as garantias constitucionais ao contraditório e à ampla defesa. Em decorrência de tal fato, com exceção do Sr. Paulo Júlio Ferreira, os inativos foram instados a se manifestar no processo acerca dos indícios de irregularidade mencionados (peças 2, 3, 4 e 5) . 
Os interessados notificados apresentaram suas razões, consoante documentação juntada nas peças 11, 12, 14 e 15.
Quanto ao Sr. Paulo Júlio Ferreira, constam nos autos dois atos. O primeiro (inicial: 10805605-04-1998-000001-6) contemplando o tempo rural inquinado e o segundo (alteração: 10805605-04-2011-000025-1) para acrescentar a vantagem do art. 190 da Lei 8.112/1990 que permite a integralização do benefício. Diante dessa peculiaridade, a Sefip propõe considerar legais as concessões, já que mesmo com a exclusão do tempo rural, o inativo teria direito à integralização dos proventos. 
No que diz respeito ao ato de concessão de aposentadoria emitido em favor do Sr. José Davi Sobrinho, a unidade técnica identificou outro ato (inicial) já apreciado pela legalidade há mais de 5 anos contemplando o tempo rural em epígrafe. Por tal razão, a Sefip propõe considerar legal o ato de alteração constante dos autos emitido em favor do referido ex-servidor diante da impossibilidade de revisão de ofício do Acórdão 2663/2006-TCU-Segunda Câmara.
Em relação a Mario Capp Filho, vale mencionar que o ex-servidor apresentou na documentação acostada na peça 15, comprovação do recolhimento previdenciário referente ao período averbado (01/1964 a 11/1971) , ainda que de forma parcelada. Diante de tal postura, e considerando que o interessado aderiu ao programa especial de regularização tributária para débitos previdenciários, a unidade técnica propõe considerar legal a concessão em epígrafe. 
Quanto aos atos emitidos em favor dos ex-servidores Gabriel de Oliveira Campos e Maria da Conceição de Oliveira Santiago, a Sefip propõe considerar as referidas concessões ilegais uma vez que não restou demonstrado o recolhimento previdenciário referente aos respectivos tempos rurais averbados.
O Ministério público junto ao TCU ratificou as propostas da unidade técnica.
-II-
Registro minha concordância com a proposta formulada pela unidade técnica, aquiescida pela manifestação do MPTCU, com exceção do encaminhamento proposto para o ato emitido em favor do Sr. José Davi Sobrinho. Por tal razão, acolho os pareceres precedentes por seus próprios fundamentos, no que não colidirem com as considerações a seguir expendidas.
De fato, no que diz respeito aos dois atos emitidos em favor de Paulo Júlio Ferreira, a despeito de constar, em ambos, a averbação de tempo rural, o fundamento do segundo ato (art. 190 da Lei 8.112/1990) permite a integralização dos proventos. Assim, conquanto os referidos atos contemplem tempo irregular computado para fins de aposentadoria, o fato é que, atualmente, o interessado faz jus a manter sua aposentadoria com proventos integrais, independentemente dos tempos averbados. Portanto, considerando os princípios da economia processual e razoável duração do processo, acolho a conclusão da unidade técnica para considerar legais os atos em epígrafe.
No caso do ato emitido em favor José Davi Sobrinho observo que já há um ato de alteração (10805605-04-2005-000016-1) , sequencial 2, apreciado pela legalidade nos autos do TC Processo 010.971/2006-4 (Acórdão 2663/2006-TCU-Segunda Câmara) no qual o tempo rural constou no formulário. Considerando que o ato juntado nos presentes autos (10805605-04-2005-000059-5) é uma alteração sequencial 1, que não traz inovação em relação ao ato superveniente já apreciado pela legalidade, entendo que a análise resta prejudicada em razão da perda do objeto.
No que diz respeito ao ato emitido em favor de Mario Capp Filho, entendo que a comprovação trazida pelo interessado (peça 15) , no sentido de que o ex-servidor aderiu ao programa especial de regularização tributária para débitos previdenciários para poder pagar pelos recolhimentos previdenciários referentes ao período rural averbado em sua aposentadoria, é suficiente para que esta Corte considere legal a mencionada concessão.
Em relação aos interessados Gabriel de Oliveira Campos e Maria da Conceição de Oliveira Santiago, observo que estes não comprovaram o recolhimento das contribuições previdenciárias referente aos períodos averbados em suas concessões. Nesses casos, observo que a jurisprudência desta Corte há muito firmou entendimento no sentido da impossibilidade de contagem do referido tempo para fins de aposentadoria estatutária se não houver comprovação dos recolhimentos previdenciários referentes ao período averbado. Nesse sentido é o teor do Enunciado 268 da Súmula de Jurisprudência desta Corte de Contas: “O tempo de atividade rural somente poderá ser averbado para fins de aposentadoria no serviço público se recolhidas as respectivas contribuições previdenciárias na época própria ou, posteriormente, de forma indenizada”.
Assim, tendo por irregular a averbação dos períodos de atividade rural constantes das aposentadorias emitidas em favor de Gabriel de Oliveira Campos e Maria da Conceição de Oliveira Santiago, cabe aos referidos inativos escolher entre as seguintes possibilidades:
a) retornar à atividade para completar os requisitos temporais das respectivas aposentadorias, as quais deverão fundamentar-se nas regras vigentes no momento da nova concessão;
b) recolher, de forma indenizada, as contribuições relativas aos períodos de atividade rural, averbados, podendo, assim, permanecer aposentados nos termos em que os respectivos benefícios foram deferidos, consoante o Enunciado 268 da Súmula da Jurisprudência do TCU; ou
c) requerer nova aposentadoria, com fundamento no art. 40, § 1º, inciso III, alínea “b”, da CF/1988, com proventos calculados pela média das remunerações, proporcionais ao tempo de contribuição (Gabriel de Oliveira Campos - 25/35 e Maria da Conceição de Oliveira Santiago – 21/30) .
	Ante o exposto, VOTO para que seja adotada a minuta de acórdão que ora trago ao exame deste Colegiado.
TCU, Sala das Sessões Ministro Luciano Brandão Alves de Souza, em 23 de julho de 2019.
Ministro VITAL DO RÊGO 
Relator